# Trabajo Practico 1

Alumna: **Florencia Cirinsky Diez**

Cargo las librerias necesarias

```{r}
library(tidyverse) 
library(janitor)
```

Creo rutas relativas

```{r}
path_internet = "../data/internet_users_world_wide.csv"
path_metadatos = "../data/metadata_countries_internet_users.csv"
```

Cargo datos

```{r}
internet_raw = read_csv(path_internet, skip=4) 
metadatos_raw = read_csv(path_metadatos)
```

## **CONSIGNAS** 

**(Punto 1 y 6)**

Creé una función *"normalize-dataframe"* para poder normalizar los datos. Busqué que los nombres de las columnas queden en minúscula y sin espacios, así poder facilitar la lectura del código. Ademas, meti en una soloa funcón el codigo para eliminar las filas y las columnas que estan totalmente vacías, ya que estos datos no aportan información útil para el análisis y solo generan ruido.

```{r}
normalize_dataframe = function(dataframe, clean = TRUE, which = "cols") {
  # Normalizacion 
  if (clean) { 
    data_clean = janitor::clean_names(dataframe) 
  } else { 
    data_clean = dataframe }

  if (which == "both") { 
    data_clean = data_clean |> 
      janitor::remove_empty(which = 'cols') |> 
      janitor::remove_empty(which = 'rows') 
  } else { 
    data_clean = janitor::remove_empty(data_clean, which = which) }

return(data_clean)}
```

Ahora uso la función *normalize_dataframe* recien creada

```{r}
internet_limpio = normalize_dataframe(internet_raw, which= "both") 
metadatos_limpio = normalize_dataframe(metadatos_raw, which = "both")
```

**(Punto 2)**

Cambié la tabla de un formato *Wide* a uno *Long*. Antes los años estaban como columnas individuales, pero con *pivot_long* pude ponerlos en una sola columna *year* y sus valores en la columna *valor_internet*

```{r}
# Paso la tabla de formato ancho a largo 
internet_long = internet_limpio |> 
  pivot_longer(
    cols = starts_with("x"), 
    names_to = "year",       
    values_to = "valor_internet") |> 
  mutate(
    year = str_remove(year, "x"),
    year = as.numeric(year))

head(internet_long)
```

**(Punto 3)**

```{r}
internet_long = internet_long |>
  filter(!is.na(value))

summary(internet_long)
```

**(Punto 4)**

Para combinar las dos tablas use la función *left_join*, donde uní las columnas:

-   country_name = table_name

-   country_code = country_code

```{r}
tablas_juntas = internet_long |> 
  left_join(metadatos_limpio, by = c("country_name" = "table_name","country_code" = "country_code"))

head(tablas_juntas)
```

**(Punto 5)**

En base a la hipotesis dada en la consigna, realicé un filtrado sobre la columna year e income. Me quedé con los paises clasificados como "Low income" y "Lower middle income" durante el periodo 2013-2023.

Al agrupar por región y año, pude observar si efectivamente hubo un salto en la conectividad en estas economías en desarrollo, comparando el punto de partida de la década con los datos más recientes.

```{r}
tabla_hipotesis = tablas_juntas |> filter(year >= 2013 & year <= 2023)|> 
  filter(income_group %in% c("Low income", "Lower middle income")) |> 
  group_by(region, year, income_group) |> 
  summarize( promedio_internet = mean(valor_internet, na.rm = TRUE), .groups = "drop") |>
  arrange(year,region)

print(tabla_hipotesis)
```
