---
title: "Trabajo Practico 3"
date: "`r Sys.Date()`"
lang: es
execute:
  echo: true
  output: true
  eval: true
  cache: true
format:
  html:
    toc: true
    toc-location: left
    toc-title: "Contenidos"
    embed-resources: true
    theme: cosmo
    code-fold: false
    code-tools: true
    df-print: paged
    include-in-header:
      text: |
        <style>
        body {
          text-align: justify;
        }
        </style>
---

Cargo los librerias necesarias y las pedidas en el enunciado

```{r}
install.packages("pacman") 
library(pacman) 
pacman::p_load(here, tidyverse, broom, ggstats, marginaleffects)
library(ggplot2)
```

## Cargo base

Cargo la base de datos dada en la consigna

```{r}
#| label: load-packages #le asigno nombre al bloque
#| message: false

datos_censo <- read_csv(here("TP3/data/adult_census_USA.csv"))
```

## **Explorar base**

Una vez que pude cargar las bases, analizo las distintas variables que tiene y sus valores

```{r}
summary(datos_censo) #hago un resumen estadistico general 
```

Ademas exploro las variables que no tiene valores numericos, para asi poder interpretar como recodificar la base

```{r}
unique(datos_censo$workclass)
unique(datos_censo$education) 
unique(datos_censo$marital_status)
unique(datos_censo$occupation) 
unique(datos_censo$race)
unique(datos_censo$sex) 
unique(datos_censo$income)
```

En base a esta exploración podemos ver que hay algunas variables, como marital_status y education, que tienen muchas categorías. En base a esto, agrupo en categorias mas grandes, para que el modelo no sea difícil de interpretar y evitar que se arruine la estimación.

## Recodificación de las variables

```{r}
#| label: recodificacion-variables
#| message: false

datos_ajustados <- datos_censo %>% 
  # 1. ordeno los niveles de income (lo pide la consigna)
  mutate(income = factor(income, levels = c("<=50K", ">50K"))) %>% 
  
  # 2. recodifico el estado civil (de 7 categorías a 2 principales; casada o soltera)
  mutate(marital_status_recod = case_when(
    marital_status %in% c("Married-civ-spouse", "Married-AF-spouse") ~ "Married",
    marital_status %in% c("Never-married", "Divorced", "Separated", "Widowed", "Married-spouse-absent") ~ "Single"
  )) %>% 
  mutate(marital_status_recod = as.factor(marital_status_recod)) %>% 
  
  # 3. recodifico la educación (Agrupo los 16 niveles según nivel alcanzado; 4 categorías)
  mutate(education_recod = case_when(
    education %in% c("Preschool", "1st-4th", "5th-6th", "7th-8th", "9th", "10th", "11th", "12th") ~ "School",
    education %in% c("HS-grad", "Some-college") ~ "High_School_or_Some_College",
    education %in% c("Bachelors", "Assoc-voc", "Assoc-acdm") ~ "Undergraduate",
    education %in% c("Masters", "Doctorate", "Prof-school") ~ "Postgraduate"
  )) %>% 
  mutate(education_recod = factor(education_recod, 
                                  levels = c("School", "High_School_or_Some_College", "Undergraduate", "Postgraduate"))) %>% 
  
  # 4. paso sexo a factor (Para que el modelo lo tome correctamente)
  mutate(sex = as.factor(sex))
```

Grafico 1 
Para ver la relación entre las variables continuas uso un grafico de densidad. Con este puedo ver si la gente con ingresos mayores a 50k tiende a concentrarse en edades mas avanzadas que la gente de menores ingresos.

```{r}
ggplot(datos_modelado, aes(x = age, fill = income)) +
  geom_density(alpha = 0.5) +
  theme_minimal(base_size = 12) +
  labs(
    title = "Distribución de la Edad por Tramo de Ingresos",
    subtitle = "Análisis bivariado preliminar",
    x = "Edad (años)",
    y = "Densidad",
    fill = "Ingresos (Income)"
  ) +
  theme(
    legend.position = "bottom",
    plot.title = element_text(face = "bold")
  )
```

Grafico 2
En el segundo gráfico uso el modelo de barras aplicadas para poder ver la variables categóricas. Con el position = fill puedo comparar directamente la proporcion de personas que ganan mas de 50k en cada nivel educativo, sin que afecte el hecho de que haya más estudiantes que graduados en la muestra

```{r}
#| label: fig-exploratorio-educacion
#| fig-cap: "Proporción de niveles de ingresos según educación alcanzada"
#| message: false
#| warning: false

ggplot(datos_modelado, aes(x = education_recod, fill = income)) +
  # position = "fill" transforma las barras en porcentajes (proporciones)
  geom_bar(position = "fill") +
  # eje Y en formato de porcentaje (0% a 100%)
  scale_y_continuous(labels = scales::label_percent()) +
  theme_minimal(base_size = 12) +
  labs(
    title = "Proporción de Ingresos por Nivel Educativo Recodificado",
    subtitle = "Análisis bivariado de frecuencias relativas",
    x = "Nivel Educativo",
    y = "Porcentaje",
    fill = "Ingresos (Income)"
  ) +
  theme(
    legend.position = "bottom",
    plot.title = element_text(face = "bold"),
    axis.text.x = element_text(angle = 15, hjust = 1) # inclino el texto para que no se pise
  )
```

