---
title: "Trabajo Practico 3"
date: "`r Sys.Date()`"
lang: es
execute:
  echo: true
  output: true
  eval: true
  cache: true
format:
  html:
    toc: true
    toc-location: left
    toc-title: "Contenidos"
    embed-resources: true
    theme: cosmo
    code-fold: false
    code-tools: true
    df-print: paged
    include-in-header:
      text: |
        <style>
        body {
          text-align: justify;
        }
        </style>
---

Cargo los librerias necesarias y las pedidas en el enunciado

```{r}
install.packages("pacman") 
library(pacman) 
pacman::p_load(here, tidyverse, broom, ggstats, marginaleffects)
```

## Cargo base

Cargo la base de datos dada en la consigna

```{r}
#| label: load-packages #le asigno nombre al bloque
#| message: false

datos_censo <- read_csv(here("TP3/data/adult_census_USA.csv"))
```

## **Explorar base**

Una vez que pude cargar las bases, analizo las distintas variables que tiene y sus valores

```{r}
summary(datos_censo) #hago un resumen estadistico general 
```

Ademas exploro las variables que no tiene valores numericos, para asi poder interpretar como recodificar la base

```{r}
unique(datos_censo$workclass)
unique(datos_censo$education) 
unique(datos_censo$marital_status)
unique(datos_censo$occupation) 
unique(datos_censo$race)
unique(datos_censo$sex) 
unique(datos_censo$income)
```

En base a esta exploración podemos ver que hay algunas variables, como marital_status y education, que tienen muchas categorías. En base a esto, agrupo en categorias mas grandes, para que el modelo no sea difícil de interpretar y evitar que se arruine la estimación.

## Recodificación de las variables

```{r}
#| label: recodificacion-variables
#| message: false

datos_ajustados <- datos_censo %>% 
  # 1. ordeno los niveles de income (lo pide la consigna)
  mutate(income = factor(income, levels = c("<=50K", ">50K"))) %>% 
  
  # 2. recodifico el estado civil (de 7 categorías a 2 principales; casada o soltera)
  mutate(marital_status_recod = case_when(
    marital_status %in% c("Married-civ-spouse", "Married-AF-spouse") ~ "Married",
    marital_status %in% c("Never-married", "Divorced", "Separated", "Widowed", "Married-spouse-absent") ~ "Single"
  )) %>% 
  mutate(marital_status_recod = as.factor(marital_status_recod)) %>% 
  
  # 3. recodifico la educación (Agrupo los 16 niveles según nivel alcanzado; 4 categorías)
  mutate(education_recod = case_when(
    education %in% c("Preschool", "1st-4th", "5th-6th", "7th-8th", "9th", "10th", "11th", "12th") ~ "School",
    education %in% c("HS-grad", "Some-college") ~ "High_School_or_Some_College",
    education %in% c("Bachelors", "Assoc-voc", "Assoc-acdm") ~ "Undergraduate",
    education %in% c("Masters", "Doctorate", "Prof-school") ~ "Postgraduate"
  )) %>% 
  mutate(education_recod = factor(education_recod, 
                                  levels = c("School", "High_School_or_Some_College", "Undergraduate", "Postgraduate"))) %>% 
  
  # 4. paso sexo a factor (Para que el modelo lo tome correctamente)
  mutate(sex = as.factor(sex))
```



